【裁判字號】    95,上,303
【裁判日期】    951103
【裁判案由】    清償借款
【裁判全文】
臺灣高等法院臺中分院民事判決           95年度上字第303號
上  訴  人  乙○○
訴訟代理人  丙○○
被  上訴人  財團法人九二一震災重建基金會
法定代理人  丁  ○
訴訟代理人  王文聖律師
上列當事人間清償借款事件，上訴人對於中華民國95年7月21日
臺灣臺中地方法院95年度訴字第1565號第一審判決提起上訴，本
院於95年10月25日言詞辯論終結，判決如下：
    主  文
上訴駁回。
第二審訴訟費用由上訴人負擔。
    事實及理由
一、被上訴人起訴主張：上訴人就台中縣大里市龍閣大樓更新會
    重建計劃與伊簽訂有協助項目三及四之重建融資及不動產購
    買合約書，同意重建，伊並貸款新台幣（下同）一百八十七
    萬二千六百七十一元作為上訴人重建融資，而前開大樓重建
    工程早已完工驗收，並辦理所有權移轉登記及交屋完畢，詎
    上訴人接獲伊多次催告辦理抵押權設定迄今，均拒不辦理，
    且不依約清償貸款金額及所應給付之三千七百四十三元利息
    ，經伊催告清償仍不置理，爰依契約及消費借貸之法律關係
    提起本訴，聲明求為判決(一)上訴人應給付被上訴人一百八十
    七萬六千四百一十四元，及其中一百八十七萬二千六百七十
    一元自起訴狀繕本送達翌日即民國（下同）九十五年六月二
    十一日起至清償日止，按年息百分之五計算之利息，(二)訴訟
    費用由上訴人負擔，(三)願供擔保請准宣告假執行。並於本院
    答辯聲明求為判決：(一)上訴駁回。(二)訴訟費用由上訴人負擔
    。
二、上訴人則以：本件大里市龍閣大樓都市更新會（下簡稱龍閣
    更新會）參加重建的全體二十七位九二一受災戶，包括伊在
    內，均未與被上訴人財團法人九二一震災重建基金會（下簡
    稱九二一重建基金會）簽訂「協助項目三及四之重建融資及
    不動產購買合約」，且龍閣更新會調製之「大里市龍閣大樓
    社區重建歷程表」中，查無簽訂該約之記錄，可見該契約係
    偽造文書，九二一重建基金會與龍閣更新會未事先通知第三
    者之當事人所私自簽訂，故被上訴人不得以上開契約作為本
    件起訴法律關係之依據。再者，九二一重建基金會與龍閣更
    新會未遵照法令規劃地下室，又未將規劃之結果，事先召開
    會員大會討論，做成決議，僅以電話通知少數幾戶，即進行
    辦理車位之分配，實屬違法等語，資為抗辯。上訴聲明求為
    判決：(一)原判決廢棄。(二)上開廢棄部分，被上訴人於原審之
    訴及假執行之聲請均駁回。(三)第一、二審訴訟費用由被上訴
    人負擔。
三、不爭執事項：
(一)、系爭房屋所有權已移轉登記及點交於上訴人名下。
(二)、上訴人迄今仍未辦理抵押權貸款手續予臺灣土地銀行豐原分
    行。
(三)、大里市龍閣大樓都市更新會、財團法人九二一震災重建基金
    會各為獨立之單位。
(四)、上訴人同意重建。
四、本件爭執事項為被上訴人得否依上開合約書，本於消費借貸
    之法律關係，請求上訴人給付？查：
(一)、被上訴人主張，上訴人就台中縣大里市龍閣大樓更新會重建
    計劃與伊簽訂有協助項目三及四之重建融資及不動產購買合
    約書，伊並貸款一百八十七萬二千六百七十一元作為上訴人
    重建融資，而前開大樓重建工程早已完工驗收，並辦理所有
    權移轉登記及交屋完畢等語，上訴人對被上訴人主張之同意
    重建及重建完成後已登記取得所有權及占有分得土地及房屋
    （即台中縣大里市○○段438-1地號，應有部分212/10000，
    房屋門牌號碼大里市○○路12巷1號九樓所有權全部）之事
    實不爭執，並有被上訴人提出土地及建物登記簿謄本各一份
    附卷可稽（見本院卷第一宗第一０九、一五七頁），惟辯稱
    本案大里市龍閣大樓都市更新會參加重建的全體二十七位九
    二一受災戶，包括上訴人在內，均未與九二一重建基金會簽
    訂「協助項目三及四之重建融資及不動產購買合約」，且龍
    閣更新會調製之「大里市龍閣大樓社區重建歷程表」中，查
    無簽訂該合約之記錄，可見該合約為偽造文書，係九二一重
    建基金會與龍閣更新會未事先通知第三者之當事人所私自簽
    訂等語。但查：上訴人於九十一年五月間即已向被上訴人申
    請重建貸款融資及重建自備款融資暨就更新後分配位置九樓
    A5之申請，有申請協助同意書、更新後分配位置申請書附卷
    可稽（見本院卷第二宗第二九、三十頁），其後被上訴人再
    就所有同意參加申請重建之區分所有權人，簽訂「協助項目
    三及四之重建融資及不動產購買合約」，而依被上訴人於原
    審起訴狀原證一所附之「協助項目三及四之重建融資及不動
    產購買合約」附件一住戶清冊單元編號A5-9F住戶「乙○○
    」欄內確有上訴人簽章，為上訴人所自認，有準備程序筆錄
    可稽（見本院卷第一宗第五七頁背面），復經本院當庭勘驗
    兩造不爭執之被上訴人所提「協助項目三及四之重建融資及
    不動產購買合約」之契約書原本，上開契約書係連貫並無漏
    頁，並記明筆錄可稽（見本院卷第二宗第二十四頁），再從
    上開契約書之「立合約人」之簽名，其中並載住戶（共三十
    四戶，明細如附件一），而契約書附件一之「乙○○」，上
    訴人自承上開簽名為其自簽，且證人即龍閣更新會理事長己
    ○○於本院九十五年十月二日準備程序結證稱「（法官問：
    提示本院卷第9頁背面-23頁正面，關於系爭重建大樓合約書
    ，如何而來？當時住戶是否均有同意？答：）這是我們大樓
    聲請基金會臨門方案的重建協助價款融資，在九十一年十二
    月十三日通過，問過住戶是否願意重建，如果願意重建才簽
    名蓋章，契約書有給他們看過，也有分要重建、不重建兩方
    的契約，他們簽立的契約不同，不重建的領取土地補償金，
    而且協助項目不同，本件上訴人是屬於要重建的人。」（見
    本院卷第一宗第九七頁背面），而上訴人既參與重建，益見
    上訴人有簽立上開契約書，再參以上訴人於系爭大樓重建完
    成後，為辦理系爭貸款時，應被上訴人要求已同意辦理系爭
    貸款，有被上訴人提出還款意願約、還款方式聲明書、授權
    書影本各一份為證，上訴人雖再辯稱簽立上開文書同意貸款
    與簽立系爭契約是二回事，簽立上開文書僅表示同意貸款而
    已，惟如上訴人未與被上訴人簽立上開契約，可任意向第三
    人銀行辦理融資貸款，又何須依被上訴人之意思，一定要向
    被上訴人指定銀行辦理系爭貸款，在在顯示，上訴人確實有
    簽立系爭契約，應可認定，是上訴人抗辯未與被上訴人簽約
    上開契約云云，顯不足採。至上訴人所舉證人戊○○、甲○
    ○等人到庭雖附和上訴人稱均未簽立系爭契約書等語，惟證
    人戊○○是其妻妹范均蔚參與重建，證人甲○○是其配偶賴
    彩虹參與重建，而范均蔚、賴彩虹均同意重建，並於上開契
    約書上簽名，於重建完成後均已依約定辦理貸款，業據證人
    戊○○、甲○○證明屬實，並有被上訴人提出土地及建物登
    記簿謄本各一份在卷可稽（見本院卷第一宗第一一０、一一
    四、一七二、一七三、一八九、一九０頁），證人戊○○、
    甲○○對上開契約書上范均蔚、賴彩虹之簽名均認為真正，
    則其等證人所稱事後附和上訴人改稱未簽立系爭契約書云云
    ，應與事實不符，是上訴人所舉證人戊○○、甲○○之上開
    證述，尚不足資為有利於己之證明。
(二)、上訴人另以系爭房地每坪金額過高，應先依法調整各戶貸款
    額度，改正地下空車位之違法出售及依法辦理保留地優先讓
    售還給上訴人等違失，嗣再辦理抵押貸款手續等語，惟查：
    系爭房屋之重建，被上訴人僅係貸款予重建人，此參上開合
    約書之前言『緣九二一基金會為協助九二一震災受災戶辦理
    災後重建工作，‧‧由九二一基金會提供資金，協助依法成
    立之更新會辦理受災社區重建工作。‧‧緣住戶為大里市龍
    閣大樓之受災戶，同意參加本更新計畫，惟因無法負擔全部
    或部分重建費用，經九二一基金會同意依「臨門方案作業要
    點」提供重建融資。』（見原審卷第五頁背面），即系爭大
    樓之重建乃龍閣更新會委由承攬廠興建，有關系爭大樓之興
    建工程費用是否過高、大樓興建是否符合規定或坪數是否不
    足等瑕疵，縱如上訴人所稱之瑕疵，乃發包重建之龍閣更新
    會與承攬人之問題，況上訴人亦自承有關其主張之上開瑕疵
    應向龍閣更新會請求等語（見本院卷第二宗第二十五頁背面
    ），益資證明上訴人之上開抗辯，與被上訴人無關，雖上訴
    人再辯稱龍閣更新會乃聽命於被上訴人，所以被上訴人仍應
    負責等語，惟龍閣更新會與被上訴人九二一基金會既屬不同
    之單位，為兩造所不爭執，龍閣更新會縱於興建本件大樓時
    ，有參考被上訴人之意見，但其並非定作人，僅是提供資金
    而已，是上訴人之上開抗辯均非拒絕給付本件被上訴人貸與
    上訴人重建融資款項之事由。
五、上訴人就台中縣大里市龍閣大樓更新會重建計畫與被上訴人
    簽訂有「協助項目三及四之重建融資及不動產購買合約」，
    被上訴人並貸款一百八十七萬二千六百七十一元作為上訴人
    重建融資，上訴人又同意辦理系爭貸款，而該龍閣大樓重建
    工程已驗收且辦理交屋完畢，上訴人即應依約清償前開金額
    及依上開合約第七條第二項約定所應給付之三千七百四十三
    元利息，從而，被上訴人自得基於契約及消費借貸法律關係
    請求上訴人給付一百八十七萬六千四百一十四元（計算式：
    1,872,671+3,743=1,876,414），及其中本金一百八十七萬
    二千六百七十一元自起訴狀繕本送達翌日即九十五年六月二
    十一日起至清償日止，按年息百分之五計算之利息，為有理
    由，應予准許。原審為上訴人敗訴判決，並依被上訴人附條
    件假執行之聲請，酌定擔保金准予假執行之宣告，並無不當
    。上訴意旨仍執陳詞指摘原判決不當，求為廢棄改判，為無
    理由，應予駁回上訴。
六、本件事證已臻明確，兩造其餘攻擊、防禦方法經審酌後，認
    與判決結果不生影響，爰無逐一論述之必要，附此敘明。
七、據上論結，本件上訴為無理由，依民事訴訟法第四百四十九
    條第一項、第七十八條，判決如主文。
中    華    民    國    95    年    11    月    3     日
                      民事第六庭審判長法  官  袁再興
                                      法  官  吳惠郁
                                      法  官  盧江陽
以上正本係照原本作成。
上訴人得上訴。
如對本判決上訴，須於收受判決送達後二十日內向本院提出上訴
書狀，其未表明上訴理由者，應於提出上訴後二十日內向本院提
出上訴理由書 (須按他造人數附具繕本)。
上訴時應提出委任律師為訴訟代理人之委任狀。具有民事訴訟法
第四百六十六條之一第一項但書或第二項之情形為訴訟代理人者
，另應附具律師及格證書及釋明委任人與受任人有該條項所定關
係之釋明文書影本。
                                      書記官  陳玫伶
中    華    民    國    95    年    11    月    7     日
                                                      Ｈ


司法院資訊處製作；財團法人民間司法改革基金會備份。
